【裁判字號】    90,台上,5600
【裁判日期】    900912
【裁判案由】    妨害自由
【裁判全文】
最高法院刑事判決                                九十年度台上字第五六○○號
    上  訴  人  甲○○
    選任辯護人  金
右上訴人因妨害自由案件，不服台灣高等法院中華民國八十八年七月六日第二審更審
判決（八十八年度上更(二)字第八一號，起訴案號：台灣士林地方法院檢察署八十三年
度偵字第九六三三號），提起上訴，本院判決如左：
    主  文
上訴駁回。
    理  由
按刑事訴訟法第三百七十七條規定，上訴於第三審法院，非以判決違背法令為理由，
不得為之。是提起第三審上訴，應以原判決違背法令為理由，係屬法定要件。如果上
訴理由狀並未依據卷內訴訟資料，具體指摘原判決不適用何種法則或如何適用不當，
或所指摘原判決違法情事，顯與法律規定得為第三審上訴理由之違法情形，不相適合
時，均應認其上訴為違背法律上之程式，予以駁回。本件上訴人甲○○上訴意旨略稱
：(一)、被害人李世誠於民國八十三年十月十五日早上既曾與上訴人在台北市○○路○
○路邊騎樓下共用早餐，斯時路上過往車輛及行人甚多，倘李世誠果遭上訴人強押、
脅持，何不乘隙逃跑或高聲呼救，足見李世誠指遭上訴人等剝奪行動自由各節顯與事
理有違，此有利上訴人之事證，為何不足為有利上訴人之認定，原判決未予說明，有
判決不載理由之違法。(二)、原判決依李世誠之指述，認八十三年十月十五日下午五時
許，上訴人、陳明宗與李世誠等人至台北市內湖警察分局地下室尋找林澤守時，李世
誠見分局內僅有員警二人，且畏懼陳明宗等人尚非法持有手槍而不敢即時報警等情。
惟當時值班警員陳元賓於原審法院證稱：「（那時）交班時人數較多，大約有二十多
人，門口有一位站崗。」，另一值班警員黃坤煌亦證稱沒有看到有人被押至該分局等
語，又依該分局警備隊之勤務分配表，當時確有多名警員值勤，非僅二、三人值勤，
足見李世誠所述為不足採，乃原審竟採信其供述，認上訴人至上開分局時，仍剝奪李
世誠之行動自由，顯有判決適用法則不當或證據上理由矛盾之違法。(三)、上訴人曾於
八十八年三月十九日具狀聲請傳喚李世誠，以查明其於離開夏德維之住處後，是否曾
與上訴人等人在台北市○○路路邊騎樓下某飲食店吃早餐，用以證明上訴人不可能在
該路邊妨害李世誠之行動自由及李世誠若遭強押脅持，應可乘隙逃跑、呼救之事實，
乃原審雖傳喚李世誠，卻未就上述事項加以訊問、調查，亦未通知上訴人及其選任辯
護人到庭，有應調查之證據未予調查之違法。(四)、依上訴人所述、共同被告陳明宗於
警訊及第一審中之供述、律師王迪吾之證言與王迪吾見證之授權書，足以證明上訴人
確僅授權陳明宗循合法途徑向李世誠索債，皆不足以證明上訴人事先與陳明宗間有基
於共同妨害自由之犯意聯絡，然原判決竟認上訴人與陳明宗等人事先有共同妨害自由
之犯意聯絡云云，其事實之認定與其採用之上開證據資料不相符合，有證據上理由矛
盾之違法。(五)、上訴人於八十四年六月六日在第一審訊問時陳稱李世誠在陽明山要下
山時，有先付帳，後來要到金長巷找阿順，但沒有查到阿順之電話，上訴人又打電話
給其女友，叫她明日要來自己來，他要下山等語。李世誠當庭亦稱過程是如此。證人
即李世誠之女友陳相如就李世誠曾於八十三年十月十四日晚上打電話予伊之情事亦證
述屬實，倘上訴人果有與陳明宗等人強押李世誠下山之犯行，豈會容許被害人打電話
與外界聯絡，此實與常情有悖。又證人夏德維證稱李世誠與上訴人及另四男子至其住
處時，其不知李世誠有無被限制行動，當時其住處另有三名友人等語。依此，足見上
訴人等當時不可能妨害李世誠之自由。上開有利證據為何不足採信，原判決未予說明
，亦有判決理由不備之違法等語。
惟查證據之取捨及其證明力之判斷，屬於事實審法院之職權，苟其所為之判斷，並不
違背經驗法則及論理法則，即不能任意指為違背法令，而執為適法之第三審上訴理由
。本件原審認定上訴人甲○○有原判決事實欄所載之妨害自由犯行，係以上訴人委託
陳明宗向李世誠討債，上訴人乃與陳明宗、周志強、汪順功共同自台北市陽明山李世
誠之住處帶同李世誠離開住處下山，周志強至其住處拿取手槍、子彈，帶同李世誠至
窗前西餐廳等處協對帳目，並尋找李世誠之友人、債務人夏德維，以電話與李世誠之
母李吳錦斷聯絡付款，住宿於弘宮飯店，隔日至肯德基速食店向李吳錦斷取款及上訴
人允諾得款後分部分款項予陳明宗等情，已據上訴人及共犯陳明宗、周志強、汪順功
分別於警訊、偵查及第一審審理中供承不諱，核與被害人李世誠、李吳錦斷指述情節
大致相符，並經證人王迪吾、夏德維、李素敏就其所知部分證述屬實，且有上訴人出
具之授權書在卷可稽。若李世誠係自願與上訴人等尋找其友人及債務人索取款項，上
訴人等何必於深夜夥同他人找李世誠。上訴人等人於核對帳目時，共犯周志強有持槍
索債，上訴人等且命李世誠之母李吳錦斷緊急自高雄北上清償李世誠所欠債款，況若
係自願下山核對帳目，則於窗前西餐廳核對帳目後，即可返回其住處，又何必與上訴
人等共同住宿於弘宮飯店，且於對帳時，汪順功又豈會毆打李世誠，故李世誠顯係被
挾持逼債。此外，並有共犯周志強持有之手槍、子彈、被害人出具之贓物領據、本票
各一紙、鈔票及支票影本等可資佐證等事證，予以綜合判斷，認上訴人成立刑法第三
百零二條第一項以非法方法，剝奪人之行動自由罪，於法定刑內量處其刑，已詳其
所憑證據及理由。並指駁、說明上訴人等曾帶李世誠至台北市警察局內湖分局尋找林
澤守，但未找到等情，固屬事實，惟此係李世誠欲覓機脫離上訴人之控制所提出之方
法，但內湖分局之地形為李世誠所不熟悉，且當時僅見二、三名員警等情，亦據李世
誠陳明在卷，且周志強等人於挾持李世誠期間，曾出示手槍，陳明宗又能查知李世誠
之住處，李世誠亦無獨處之機會，則在此情形下，李世誠已心生畏懼，故不敢報警及
脫離上訴人等之控制，不能依此認上訴人等未剝奪李世誠之行動自由，內湖分局警員
陳元賓、黃坤煌所稱未看到亦無印象有無尋找林澤守之事云云，亦不足據為有利上訴
人之認定。又上訴人等雖又帶李世誠至劉崇慧等人經營之泡沫紅茶店等處，然李世誠
之行動自由已被上訴人等控制之下，已心生恐懼，自不敢自脫離，且劉崇慧等人為
上訴人之友人，李世誠因而不敢託劉崇慧報案，亦經李世誠陳明在卷，是亦不能以曾
至該泡沫紅茶店，即推論無妨害自由情事。且明上訴人被訴共同持有槍彈部分，查
無證據可以證明，惟公訴人認此部分與前開有罪部分，有裁判上一罪關係，而不另為
無罪之諭知。上訴人等係為討債而挾持被害人，並不成立擄人勒贖罪。所為論斷，均
有卷存證據資料可資覆按。查原判決事實欄已載明上訴人等帶李世誠離開夏德維之住
處後，至台北市○○路某飲食店吃早餐等情，上訴意旨謂原審未依其聲請訊問李世誠
有無此事云云，指摘原審調查未盡，尚有誤會。李世誠係因知周志強持有手槍，且被
數人控制下，已心生畏懼而不敢自離去，原判決已有說明，故上訴人等人固曾帶李
世誠至上述早餐店，李世誠自亦不敢逃跑，此並非有利上訴人之事證；又李世誠自其
陽明山之住處被強行帶下山之前，固曾打電話予其女友陳相如，但李世誠於第一審已
指稱當時有四個男人站在其旁邊，當時電話中僅暗示出事了，但陳相如未聽懂，其是
叫陳女明日自行上陽明山，其有事下山等語，足見上訴人等同意李世誠打電話予女友
，有在旁監視，李世誠並不能言明被何人控制，故此並不足以證明上訴人未妨害被害
人之自由；夏德維雖證稱其不知李世誠有無被限制行動自由等語，但上訴人等並非以
綑綁等他人得目睹了解之方式剝奪李世誠之行動自由，故夏德維及其住處之友人不知
有無妨害自由情事，亦非有利上訴人之證據，原判決就上述非有利上訴人之事證未說
明不足以據為有利上訴人之認定之理由，自不違法，上訴意旨依憑己見，謂上開事證
為有利之證據云云，指摘原判決理由不備，自非適法之上訴理由。依卷附內湖警分局
警備隊分配表所示，八十三年十月十五日下午五時至六時之值勤警員人數為值日一人
、備勤三人、待命服勤三人、大湖山莊巡守一人、小巡邏區共九人、分局門崗一人、
暗崗一人、送人犯二人、總人數固有二十一人，但扣除在外值勤、備勤、送人犯等人
數，在分局辦公室內值班者僅數人，足見李世誠所言僅見二、三名員警等情，尚難指
與事實不符。至於警員黃坤煌稱未見有人押人云云，依前開說明，乃因上訴人等並未
以綑綁或雙手挾持方式剝奪被害人之行動自由，外人不易發覺所致，故上訴意旨依憑
己意，謂原判決認上訴人等帶李世誠至內湖分局時，李世誠仍被限制行動自由，與上
開事證不符云云，指摘原判決有證據上理由矛盾之違法云云，亦非合法之第三審上訴
理由。依原判決事實欄之記載，上訴人委任陳明宗代為向李世誠討債時，並未有共同
以非法方法討債之犯意聯絡，而係於八十三年十月十四日晚上共同前往李世誠住處討
債時，上訴人與陳明宗等人始有共同犯意之聯絡。上訴意旨謂原判決認上訴人委任陳
明宗討債時，即有共同犯意之聯絡云云，指摘原判決違法，亦非依據卷內資料執為指
摘之合法上訴理由。是上訴意旨所指摘原判決違法情事，殊與法律規定得為第三審上
訴理由之違法情形不相適合，衡以前開說明，其上訴為違背法律上之程式，應予駁回
。
據上論結，應依刑事訴訟法第三百九十五條前段，判決如主文。
中      華      民      國     九十     年      九      月     十二     日
                              最高法院刑事第八庭
                                  審判長法官  張  信  雄
                                        法官  賴  忠  星
                                        法官  張  清  埤
                                        法官  張  淳  淙
                                        法官  林  永  茂
      右正本證明與原本無異
                                              書  記  官
中      華      民      國     九十     年      九      月    二十四    日


司法院資訊處製作；財團法人民間司法改革基金會備份。
